【裁判字號】    90,上更(二),378
【裁判日期】    900829
【裁判案由】    偽造文書等
【裁判全文】
臺灣高等法院刑事判決                          九十年度上更(二)字第三七八號
    上  訴  人
    即  被  告  甲○○
    選任辯護人  魯寶文
右上訴人因偽造文書等案件，不服臺灣臺北地方法院八十四年度訴字第一二一四號，
中華民國八十四年十月二十日第一審判決（起訴案號：臺灣臺北地方法院檢察署八十
三年度偵字第一九五八五號）提起上訴，判決後，經最高法院第二次發回，本院判決
如左：
    主  文
原判決撤銷。
甲○○無罪。
    理  由
一、本件公訴旨略以：甲○○（即李逢毅）因與丁○○係相識之友人，嗣因甲○○任
    職於統一綜合證券股份有限公司（設台北市○○○路○段二四八號，下稱乙○○○）營業部擔任營業員，於民國八十三年四月間，甲○○為增加其業績，乃向陳
    女表示可至該處開戶買賣股票，並向陳女表示欲向伊借用股票賣出，惟於賣出後
    隨即會再買進歸還，以供其當日沖銷，賺取差價。陳女因與甲○○係舊識乃應允
    之，惟表示每次借票賣出時，均須經伊同意，因此陳女旋於同年月廿七日至乙○○○開戶，並由甲○○代刻往來印鑑章，且將該印鑑章及股票集中保管公司所發
    之存摺等交由甲○○保管，於每次股票買賣交易均委由甲○○代為蓋用前開印鑑
    於有關交割資料上。詎甲○○嗣因經營棄土場急需款項周轉，竟未經陳女之同意
    ，意圖為自己不法之所有，基於概括之犯意，而違背其當初接受陳女之委託，陸
    續擅自將丁○○所有之股票全部賣出，並未經陳女之同意於有關之交割資料上盜
    用前開印鑑，並將賣出之款項據為己有（明細詳如附件）。且陳女於同年四月十
    二日、廿二日欲買進福聚、開發等股票時，甲○○明知並未依丁○○之委託買進
    ，卻向陳女佯稱已成交，使陳女陷於錯誤，將款項新台幣（下同）一百四十二萬
    三千二百零四元、二百七十八萬七百六十九元匯入甲○○之弟李峻松在世華銀行
    復與分行0000000000－0帳戶內（係陳女與李某約定股票買賣所使用
    之存款帳戶），甲○○再將該款項提走。至八十三年八月二十四日陳女去電乙○○○營業部欲出售所有之國喬公司股票時，因已被甲○○賣出，始知上情，因認
    被告涉有刑法第三百四十二條第一項、第三百三十九條第一項、第二百十七條第
    二項、第二百十條、第二百十六條等罪嫌。
二、公訴人認被告涉有前開犯行，無非以上訴人即被告甲○○坦承有賣出股票及未將
    股票價款交付告訴人等事實及告訴人丁○○雖曾表示有同意被告借用股票賣出，
    然堅稱係每次出賣時均需經伊同意方可，參酌本件告訴人所有之股票價值一千餘
    萬元，殊不可能如被告所言可於任何時期未經伊之同意即可自行賣出‧‧‧再者
    被告於賣出告訴人所有之股票後，竟將全部款項侵吞入己，顯已違背陳女當初與
    被告之約定，且陳女所稱伊有向被告表示欲買進福聚等股票，有陳女提出之匯款
    申請書在卷為憑等為其論據。
三、訊據被告矢口否認有公訴意旨所指之犯行，辯稱：係向告訴人長期借用股票，非
    當日沖銷，因其資力不足，以致無法及時補回賣出之股票，並非盜賣，且亦有依
    約定給付百分之六之利息等語。
四、查被告係乙○○○之營業員，告訴人係於乙○○○開戶買賣股票之客戶，被告表
    示向告訴人借用股票以增加業績，而為告訴人應允，嗣被告即陸續賣出告訴人之
    股票，經結算被告尚積欠告訴人附表所示之股票等情，為被告及告訴人所供陳在
    卷，上開各情，足以認定。茲被告與告訴人間所爭執者為告訴人主張係與被告約
    定將股票借被告做當日沖銷，非長期借用，且所借用之股票，必於當日買回歸入
    ，並約定被告借用前，須經告訴人同意，且被告應給付相當對價，而被告則辯稱
    ：係長期借用股票，非當日沖銷，因其資力不足，以致無法及時補回賣出之股票
    ，並非盜賣，且亦有依約定給付百分之六之利息。雙方各執一詞，是本件所應審
    認者為，被告所辯是否可信，有無證據足證被告有公訴意旨所指之犯行，茲分述
    如下：
（一）查本件最主要爭執者為被告向告訴人借用股票（查本件係租用或借用，告訴人
      與被告用語均不一，惟於事實之認定不生影響，以下均以借用敘述，合先敘明
      ）僅係「當日沖銷」，抑係可長期借用，即被告於賣出告訴人之股票當日即須
      將股票回補於告訴人帳戶，或可不必於當日回補。查我國股票集中市場交易，
      於八十三年一月五日起即有信用交易資金相抵交割之交易，此已據台灣證券交
      易所股份有限公司以九十年七月三十一日台證（九○）交字第○二○三○四號
      函覆本院在卷可稽，亦即於八十三年一月五日起，即實施所謂當日沖銷制度。
      據此，則本件被告向告訴人借用股票係於八十三年四月之後，當時既已有當日
      沖銷制度，被告如欲為當日沖銷之交易，於自己之帳戶為之即可，實不必向他
      人借用股票，是以被告向告訴人借用股票，如係以為當日沖銷買賣，於被告而
      言，並無實益，而如係長期借用，即當日不必回補，被告僅付予告訴人利息，
      即可不必有如以融券之方式為信用交易提供融券擔保金外，更可取得賣出告訴
      人股票之資金以為週轉運用，如此，對被告始有實益，衡情足認被告所辯並非
      僅係當日沖銷一節，不無可信，至告訴人雖稱其與被告非有深厚之交情，殊無
      可能以數千萬元之股票於無擔保之情況，交與被告於風險極高之股票市場殺進
      殺出等語，固非無據，然查縱被告與告訴人係約定當日沖銷，然如被告於賣出
      後，當日未即回補，則告訴人於無擔保之情況下，又如之奈何？是本件顯然非
      在於擔保之問題，而在於告訴人與被告間之信任關係，此即告訴人於偵查中經
      訊問以：「對被告說只是借，但沒有時間限制有何意見？」答稱：「我只是基
      於朋友信任借他。」（見偵查卷第四十六頁）及稱「利息計算我不清楚」（見
      原審卷第十九頁）、「利息如何計算我沒有仔細算，因是純粹朋友幫忙」（見
      本院九十年五月十七日訊問筆錄），另告訴人於本院上訴審調查中曾稱：「正
      常人不可能借給他，他只說借給他做客戶之短期沖銷，提供他短線客戶，只因
      信任他」（見上訴審卷第七十五頁背面），據此，均益見被告所辯合於當時之
      情狀。
（二）被告稱向告訴人借用股票，先後於八十三年五月二日、六月四日、七月五日、
      八月五日、九月八日將租金五千五百八十元、四萬零五百九十元、四萬零五百
      元、五萬一千四百三十元及七萬元匯交告訴人收受一節，已據其提出八十三年
      六月四、八十三年七月五日、八十三年九月八日之匯票三紙為證，且告訴人亦
      不否認收受上開匯款。本件依卷附乙○○○陳報狀所列被告賣出告訴人之股票
      ，依八十三年九月十六日收盤價計算股價合計為一千七百九十四萬八千元（見
      偵查卷第十六、十七、二二二至二十四頁），即如附表所示，惟上開股價係依
      事後八十三年九月十六日之收盤價計算，並非以被告賣出股票之價額計算，尚
      難認此為被告借用股票所應計之利息，而本件依被告所提計算其應付予告訴人
      之利息，自八十三年四月至八月，按月依序為二千五百元、三萬零七百六十元
      、四萬零五百元、五萬一千三百零五元、六萬七千三百八十五元，被告因而認
      其四月份匯款五千五百八十元，多付三千零八十元，五月份匯款四萬零五百九
      十元，多付五千八百三十元，六月份匯款四萬零五百元，則分文不差，七月份
      匯款五萬一千四百三十元，多付一百二十五元，八月份匯款七萬元，多付二千
      六百十五元（以上見九十年八月十五日辯護意旨狀及其附件）。雖告訴人指稱
      依年息百分之六試算，則八十三年四月至八十三年七月按月之金額依序為九千
      五百零五元、三萬九千三百三十五元、四萬二千七百六十九元、四萬四千四百
      二十四元，被告所匯款項四月份差三千九百二十五元、五月份多一千二百五十
      五元、六月差二千二百六十九元、七月份多七千零六元（見九十年七月十九日
      告訴理由狀及附表一）。以上兩相對照，不無出入，惟此乃雙方於計算時，就
      借用日之基準有異，及告訴人並合計手續費等所致，然其差異不大，參之告訴
      人所稱：「至於借予他之費用，我從未計較」（見偵查卷第一三五頁）、「利
      息如何計算我不清楚」（見原審卷第十九頁）、「我們根本沒有談到怎麼算，
      也沒去計較這些，這些都是額外的收入」（見更一卷卷一第一四三頁）、「利
      息如何計算我沒有仔細算」（見本院九十年五月十七日訊問筆錄），從而本件
      利息之計算，雖雙方有如上之差異，及與被告所匯款項亦有出入，然其差異不
      大，而被告有匯上開款項予告訴人，既屬實情，尚難以其有些許之出入，即推
      翻被告曾計算利息匯款予被告之事實，是實難據此而為不利於被告之認定。
（三）被告一再陳稱向告訴人借用股票並非「當日沖銷」，其於八十三年九月十三日
      第一次偵訊中即稱：「我向客戶租股票，租金我按月均有交付」（見偵查卷第
      七頁背面），是雖其於八十四年一月十日偵查中曾稱：「開戶時，他說在我那
      進之股票，皆可借給我做當日沖銷」云云（見偵查卷第一○二頁背面），然此
      與被告之前之後所供陳均不相同，被告嗣後亦否認該「當日沖銷」之供陳為真
      實，則此一自白，尚難認與事實相符，自難遽採為不利之證據。
（四）另查本件告訴人所委託指示被告買入之股票，被告確均已指示買入，此有告訴
      人帳戶之對帳單在卷可查，而告訴人就此於本院亦稱：「委託買進九次，從資
      料看起來是有幫我買進」等語（見本院九十年七月十九日訊問筆錄），則起訴
      書所載「陳女於同年四月十二日、廿二日欲買進福聚、開發等股票時，甲○○
      明知並未依丁○○之委託買進，卻向陳女佯稱已成交，使陳女陷於錯誤，將款
      項一百四十二萬三千二百零四元、二百七十八萬七百六十九元匯入甲○○之弟
      李峻松在世華銀行復與分行0000000000－0帳戶內，甲○○再將該
      款項提走」等情，即非事實。
（五）證人戊○○於本院更一審調查中到庭證稱：「有看到丁○○交給被告太電股票
      一百零一張，丁○○有說借給使用，年息六分計。」（見更一審卷卷一第五十
      八頁），丙○○於本院更一審調查中亦證稱：「他們（指被告與告訴人）和解
      時，我順便陪他們一起去，丁○○說既然股票借你那麼久，什麼時候還我，我
      想要回來。」（見更一卷卷一第一三四頁），亦堪信被告確有向告訴人借用股
      票，且非僅供做當日沖銷之用。
（六）至被告雖於偵查中另稱：「我們當時談價格，以當時市價百分之六，錢全部被
      我挪用。」（見偵查卷第三十一頁）「（到底是租股票？還是賣空股票？）是
      租股票，不過我全賣空。」（見偵查卷第七十一頁背面），並於事後另立字據
      稱「我經營棄土區，在汐止橫科段．．．唯因尚有小小工事未完成，工程動工
      倒土受延誤數月，致週轉發生嚴重困難，致方萌先將曼玲姊股票先行處理，以
      渡難關」等語（見偵查卷第三十一頁正面、七十一頁反面、一一四頁）。惟綜
      上所述，本件告訴人確有同意出借股票予被告，被告亦確將告訴人之股票賣出
      ，並動用賣出所得之價金，然雙方除有返還股票及支付利息之約定外，就被告
      借用股票賣出所得之資金，並未約定不得提領或做其他使用，且借用股票賣出
      之資金，亦屬被告借用之物，被告週轉運用該資金，尚難認係被告擅自處分，
      則被告以上所稱「錢全部被我挪用」、「租股票，全賣空」，及立字據稱因週
      轉困難，先將告訴人股票處理云云，係就客觀事實之陳述，尚不足以據此而認
      被告即有不法所有之意圖，至被告嗣後將賣出股票之資金，另投入股市，因虧
      損致無力買回股票或以現金償還告訴人，此乃事後民事債務不履行之問題，要
      難據此而推論其當初賣出股票及動用股款時，即有詐欺或侵占，甚或背信之犯
      意及行為。又告訴人既同意出借股票予被告賣出，則被告於賣出股票時，需使
      用所保管之告訴人之印章，以蓋用於交割文件資料上，自屬當然，應認係基於
      告訴人之授權，而無盜用印章、偽造文書及行使等問題。
五、按犯罪事實應依證據認定之，無證據不得推定其犯罪事實；又不能證明被告犯罪
    者，應諭知無罪之判決，刑事訴訟法第一百五十四條、第三百零一條第一項分別
    定有明文。告訴人之告訴，係以使被告受刑事訴追為目的，是其陳述是否與事實
    相符，仍應調查其他證據以資審認，此有最高法院五十二年台上字第一三○○號
    判例可資參照。又認定犯罪事實所憑之證據，無論為直接證據或間接證據，其為
    訴訟上之證明，須於通常一般之人均不致於有所懷疑，而得確信其為真實之程度
    者，始得據之為有罪之認定，倘其證明尚未達到此一程度，而有合理性懷疑之存
    在時，即無從為有罪之確信，亦有最高法院七十六年臺上字第四九八六號判例可
    資參酌。綜前所述，本件應屬被告對告訴人債務不履行之民事責任問題，尚難徒
    憑告訴人之指訴，即認被告有公訴意旨所指之侵占、詐欺、偽造文書等犯行，此
    外，亦無證據足以確信被告有公訴意旨所指之犯行，被告之犯罪不能證明，依上
    開說明，應對被告為無罪之諭知，原判決對被告論罪科刑，自有未合，被告上訴
    否認犯罪，為有理由，應由本院將原判決撤銷，對被告為無罪之諭知。
六、公訴人於原審另移送併辦略以被告李溤庫於八十三年一月二十日利用統一証券客
    戶己○○交付股票集中保管帳戶之開戶印章，委託其領取福聚股票配股之機會，
    意圖為自己不法之利益，違背其職務上所負應誠實處理己○○委託事務之任務，
    擅自用所保管之己○○印鑑章而為詐欺、偽造文書等行為與前開所訴之事實有連
    續關係，請求併辦部分，雖經原審併予論罪，惟此部分前經本院更一審以前開起
    訴之事實既經本院判決無罪，則併辦事實自無裁判上一罪之關係，而退回另行偵
    辦，退回後，已經檢察官於八十八年二月二十日為不起訴處分確定（台灣台北地
    方法院檢察署八十七年偵字第二三九六三號），併此敘明。
據上論斷，應依刑事訴訟法第三百六十九條第一項前段、第三百六十四條、第三百零
一條第一項判決如主文。
本案經檢察官李良忠到庭執行職務。
中      華      民      國    九十      年      八      月    二十九    日
                              臺灣高等法院刑事第十四庭
                                  審判長法  官  陳  祐  輔
                                        法  官  陳  國  文
                                        法  官  蔡  國  在
右正本證明與原本無異。
如不服本判決應於收受送達後十日內向本院提出上訴書狀，其未敘述上訴之理由者並
得於提起上訴後十日內向本院補提理由書（均須按他造當事人之人數附繕本）。
                                        書記官  錢  艷  鳳
中      華      民      國    九十      年      八      月    二十九    日


司法院資訊處製作；財團法人民間司法改革基金會備份。
